最高法院刑事判決　　　　　　　　　　　　　　　　九十三年度台上字第二四五號
　　上　訴　人　乙○○
　　　　　　　　甲○○
　　共　　　同
　　選任辯護人 黃建雄律師
　　　　　　　 黃進祥律師
　　　　　　　 江順雄律師
右上訴人等因常業詐欺案件，不服台灣高等法院高雄分院中華民國九十二年七月二十
四日第二審更審判決（九十年度上更(一)字第三六六號，起訴案號：台灣高雄地方法院
檢察署八十六年度偵字第三九一三、三三七九、四八０二號），提起上訴，本院判決
如左：
    主  文
原判決撤銷，發回台灣高等法院高雄分院。
　　理　由
本件原判決認定上訴人乙○○、甲○○兄弟二人分別為卓領國際企業有限公司（以上
簡稱卓領公司）、威恆國際發展公司（以下簡稱威恆公司）之負責人，該二公司在民
國八十二年十二月十四日、八十四年五月二十五日在香港註冊登記，但未在國內為設
立登記。自七十八年間起，在台陸續為皇冠人壽（加）、金鷹人壽（英）、Larmar（
美）、西方人壽（美）、CMT（盧森堡）、帝國人壽、全美人壽、AXA人壽（法）等公
司招攬保險業務以抽取佣金（此部分僅違反保險法第一百七十六條之規定，但不構成
犯罪），並共同基於意圖為自己不法所有，自八十年間起，至八十五年七月間止，在
高雄市○○街十六之一號，陸續向溫麗珠、羅盛安、洪麗娟、王秀珠、張紹濱等人詐
稱，其等代理國外保險業務，佣金優渥，因外國保險費須以現金結匯，如能提供現金
週轉，則按月給付二分之利息（或佣金），年度結算尚可分紅，使溫麗珠、羅盛安、
洪麗娟、王秀珠、張紹濱、陳村善等人陷於錯誤而交付現金，或利用溫麗珠向親友張
秀勸、郭文雄、潘淑潘、潘榮姿、張柳華、周恩澤（溫麗卿）、穆經平、林博信、張
漢璽、林壽雄、李麗慈、黃玉玲、鄭國榮、胡樹芳、劉國華、陳素霞、黃原州、吳仲
奎、嚴明宏籌措資金，再以轉帳或交付現金之方式，詐得如原判決附表（下稱附表）
所示之款項。迨八十四年間，上訴人二人因遭人倒帳，或因鉅額利息所拖累，週轉不
靈，並無意代為繳納保險費，竟於八十五年一月間，由乙○○通知陳賞賜，以願代為
繳納八十五年度之保險費為由，陳賞賜不知其詐，遂囑其妻弟洪文豪於八十五年一月
二十二日匯款新台幣（下同）二十萬元，一月二十三日再匯款十萬九千六百元，甲○
○並承續前揭詐欺犯意，隱瞞其已無意代為繳納保險費之意，使羅盛安陷於錯誤，而
支付八十五年度之保險費五十一萬元，乙○○明知卓領公司並未在國內設立登記，亦
基於概括犯意，於八十五年三月二十一日、八十五年七月二十三日，與張紹濱、黃玉
玲訂立資金運用計畫，而以卓領公司名義為法律行為等情，因而撤銷第一審之科刑判
決，改判仍依牽連犯論處乙○○、甲○○共同意圖為自己不法之所有，以詐術使人將
本人之物交付為常業各罪刑，固非無見。
惟查(一)犯罪事實應依證據認定之，此即所謂證據裁判主義精義之所在，亦為裁判所應
遵循之最高原則。故有罪之判決書內並應將認定犯罪事實所憑定之證據，於理由內記
載，此觀刑事訴訟法第一百五十四條、第三百十條第一款之規定自明。原判決認定上
訴人二人利用溫麗珠向陳村善詐得四百六十萬元，但卷中並無陳村善受騙之相關指訴
，原判決理由二、（二）亦載明，陳村善為上訴人等之表舅，溫麗珠並未對之邀約投
資等語，則陳村善是否有受騙四百六十萬元，事實尚有未明，原判決未加查證，遽以
臆測推定之詞，認定陳村善應係上訴人等以前詞邀約投資，自有認定事實不依證據之
違誤。(二)科刑判決所認定之事實，與其所採用之證據不相適合，即屬證據上理由矛盾
。其認定事實與卷證資料不符，亦有證據上理由矛盾之違誤。原判決於事實欄認定上
訴人二人向溫麗珠或利用溫麗珠向其親友詐得如附表所示之現金，並依據上訴人等於
偵查中所供：其等二人於八十五年六、七月間大略估算之債務共約二億五千萬元，其
中溫麗珠約一億五千萬元外，另有王秀珠約五千餘萬元，理由二、（七）並說明上訴
人等所詐得之金額不逾三億元等語（見原判決第十二頁第一行），但附表則載明上訴
人等詐得之金額合計為三億五千二百九十一萬元，其事實認定與理由說明不相一致，
自非適法。(三)依溫麗珠提出其貸與上訴人等之資金總額表所示：其中八十二年四月十
五日貸與一百八十萬元，但扣紅利四十萬元，實際匯一百四十萬元；八十三年四月五
日貸與八百八十萬元，扣除三百十萬元之紅利，實際匯出為五百七十萬元，同年五月
六日、四月五日、六月五日、四月十日、五月十一日之匯款資料，亦有相同之記載（
原審上訴卷第一九０頁），則溫麗珠所指被詐騙之金額，是否包括預先扣除之紅利部
分，事實尚欠明確，應予調查釐清。上訴人等上訴意旨指摘原判決不當，尚非全無理
由，應認仍有撤銷發回更審之原因。至原判決理由五不另為無罪之諭知部分，因公訴
人認此部分與前揭論罪科刑部分，有裁判上一罪之關係，爰一併發回，附此敘明。
據上論結，應依刑事訴訟法第三百九十七條、第四百零一條，判決如主文。
中　　　華　　　民　　　國　　九十三　　年　　　一　　　月　　 十五 　　日
                              最高法院刑事第七庭
                                  審判長法官  莊　登　照
                                        法官  洪　明　輝
                                        法官  黃　一　鑫
                                        法官  魏　新　和
                                        法官  林　秀　夫
      右正本證明與原本無異
                                              書  記  官
中　　　華　　　民　　　國　　九十三　　年　　　一　　　月　　 三十 　　日
                                                                        Ｂ
